【裁判字號】    92,再,23
【裁判日期】    920530
【裁判案由】    不動產所有權移轉登記
【裁判全文】
臺灣高等法院民事判決                                九十二年度再字第二三號
    再審原告    甲○○
    訴訟代理人  陳鄭權律師
    再審被告    乙○○
右當事人間請求不動產所有權移轉登記事件，再審原告對於中華民國九十年五月二十
九日本院八十九年度上字第一三七八號確定判決提起再審之訴，本院判決如左：
    主      文
再審之訴駁回。
再審訴訟費用由再審原告負擔。
    理      由
一、按再審之訴，應於三十日之不變期間內提起，民事訴訟法第五百條第一項定有明
    文。又，對於第二審判決於上訴期間內提起上訴者，其上訴因不合法而被以裁定
    駁回時，在該裁定確定前，尚無從斷定上訴為不合法。因之應於駁回上訴之裁定
    確定時，始知悉原判決確定（司法院解字第三００七號解釋意旨參照），故對於
    原確定判決提起再審之訴者，其提起再審之訴之不變期間，應自駁回上訴之裁定
    確定時起算，最高法院著有六十七年度台抗字第四九五號判例可資參照。查本件
    再審原告係於民國九十二年一月二十四日收受最高法院九十二年度台上字第一一
    號民事裁定，是再審原告於裁定確定三十日內之九十二年二月十九日，提起本件
    再審之訴，核與上開規定相符，合先敘明。
二、次按，再審之訴顯無再審理由者，得不經言詞辯論，以判決駁回之，民事訴訟法
    第五百零二條第二項亦有明文。
三、本件再審原告起訴主張略以：（一）本院八十九年度上字第一三七八號確定判決
    人之證述，「僅能證明上訴人（即再審原告）保留日後處分系爭土地之權利，縱
    有信託之名但被上訴人（即再審被告）未因移轉而得依信託本旨而受為受利益人
    之利益或特定目的管理或處分系爭土地，顯未具信託目的與信託契約之成立要件
    不符，自不生信託效力。」（見原判決理由四、（二）部分），則原判決既已認
    為證人之證言已足證明再審原告於簽立買賣契約時，有「保留日後處分系爭土地
    之權利」，即指明再審原告係為自己之利益而將系爭土地指定移轉登記予再審被
    告，再審原告並得依此「保留日後處分系爭土地權利」之協議，即依信託之法律
    關係主張受益人之權利，原審判決嗣又謂不生信託效力，顯有判決理由前後矛盾
    之再審事由。（二）又再審被告亦自陳其原幫忙再審原告打理家務並無領薪水，
    直至為再審原告經營招呼站時始領有薪水之事實，足認兩造間確實有信託法律關
    係存在，自不得任由再審被告恣意推翻否認，原判決竟認該信託不生效力，其推
    論顯前後矛盾，並有違最高法院二十八年台上字第三０四六號判例意旨。（三）
    再審被告於原判決審理中，係抗辯系爭土地之取得是基於「買賣」或「贈與」之
    法律關係，即再審被告自始至終均無主張「委任」再審原告代為簽訂系爭土地買
    賣之意思，原判決竟擅自認定再審原告以自己之名義購買系爭土地，為屬於履行
    委任事物，而由再審被告代償其因處理委任事物而負擔之價金債務，顯已違反民
    事訴訟法第二百七十七條、第三百八十八條規定，自屬於違背法令。另再審被告
    並未能提出有委託再審原告代為處理本件不動產物權移轉之書面文字，原判決竟
    憑空認定兩造間係屬委任關係，顯違反民法第七百六十條規定，亦屬違背法令。
    爭土地設置野雞車招呼站，同時以個人名義與客運公司簽訂合作契約書，設立於
    桃園縣蘆竹鄉○○路○段三七二號之「長榮一站」，僱請再審被告營運，並於八
    十五年十月八日由伊向林成添簽訂系爭土地買賣契約，約定系爭土地登記在再審
    被告之名下等情，為再審被告所自陳，足證再審被告業已自認系爭土地確係出於
    信託目的而登記與再審被告名下，兩造間並無「買賣」、「贈與」、「委任」之
    法律關係存在。（五）因長榮站獲利頗豐，屢成黑道人士覬覦之對象，再審原告
    於八十二年三、四月間即遭人恐嚇，且因身為該站負責人，為搭建雨棚而誤佔國
    有土地，遭判刑三月，緩刑二年在案。是不論長榮站或阿羅哈招呼站均屬於「尚
    海實業社」之業務。而原判決以「阿羅哈客運」於八十八年十二月一日始經台北
    市政府交通局許可營運，同樣使用「尚海實業社」之發票請領佣金，以達合法納
    稅之目的，顯無從證明於八十年間成立之長榮一站屬於尚海實業社之資產云云，
    自屬無據。且系爭招呼站之營收付款究係經何人之銀行帳戶，對招呼站之負責人
    係何人，並無法律上之關連性。況再審被告迄未舉證證明其為「長榮一站」之負
    責人，原判決竟率為有利於再審被告之認定，顯有不適用民事訴訟法第二百七十
    七條、第二百七十九條規定之違反法令。（六）另證人（即土地代書）張舜毅因
    考慮再審原告身為系爭土地之所有權人而欲信託登記與再審被告，且登記原因為
    買賣，自應有內部信託合意之書面為憑，是張舜毅見再審被告既已書立信託協議
    書，才安心以買賣方式將系爭土地過戶與再審被告，則張舜毅俟原審原告持回再
    審被告簽名之信託協議書過目後，始行送件，係保障委辦人即再審原告之權益，
    乃事理之常，何來違反經驗法則？又原判決對於泛亞通運股份有限公司出立之證
    明書上載明：「民國八十三年間甲○○（即再審原告）向本公司表示其要出國經
    商，泛亞行、長榮站合作如昔，站內一切暫交其帳管人員亦是同居人乙○○經營
    管理．．．」，並有再審原告之
    但原判決均未說明不採之理由，僅以單純推理為臆測之根據，實違反認定事實應
    憑證據及重要證據漏未斟酌之證據法則。（七）又原判決於理由五、（二）部分
    ，竟將再審原告之陳述斷章取義，率引證人陳榮世片面之詞為據，認定員工動用
    長榮站零用金需向再審原告請領，再審原告給付後再自行記帳為憑，故系爭三張
    簽帳單確為伊所簽，惟並非再審原告自行動用資料亦需簽報之證明，顯嚴重違反
    「認定事實應憑證據」之證據法則。（八）綜上，原判決有上開指摘之違法或理
    由矛盾之處，爰依民事訴訟法第四百九十六條第一項第一款、第二款規定，提起
    本件再審之訴，求為判決(1)本院八十九年度上字第一三七八號確定判決廢棄。
    (2)右廢棄部分，再審被告應將如附表示之不動產所有權移轉登記與再審原告云云
    。
四、按民事訴訟法第四百九十六第一項規定：「有左列各款情形之一者，得以再審之
    訴對於確定終局判決聲明不服。但當事人已以上訴主張其事由或知其事由而不為
    主張者，不在此限。」，可知本條第一項但書所謂「當事人已以上訴主張其事由
    」，係指當事人對於下級法院之判決，已依上訴程序主張其事由者而言。經查，
    再審原告於原判決起訴主張如附表所示之土地，係於八十五年十月八日由伊出資
    向林成添購得，伊早於買受系爭土地之前即已租用土地營業使用迄今，伊為使受
    僱人乙○○能專責管理伊之營業事務及伊平日業務繁忙為便於處理，乃與系爭土
    地之出賣人林成添約明將系爭土地所有權逕行移轉登記予被上訴人，而於兩造間
    成立一信託之法律關係，惟伊獲悉被上訴人有侵吞財產情事，不宜再擔任系爭土
    地之受託人，經伊於7.18.以桃園郵局存證信函第一五三三號函知被上訴人終止
    信託契約，請求辦理系爭土地移轉登記回復伊事宜，竟遭拒絕，為此求為命被上
    訴人應將系爭土地移轉登記予伊之判決，經本院原判決以再審原告無法舉證證明
    兩造間有信託協議之事實存在，是伊主張終止信託契約，請求返還信託物為無理
    由而判決伊敗訴，伊不服提起上訴，再經最高法院以九十二年台上字第一一號裁
    定以：「本件上訴人（即再審原告）對於第二審判決提起上訴，雖以該判決違背
    法令為由，核其上訴理由狀所載內容，係就原審取捨證據、認定事實之職權行使
    ，指摘其為不當，並就原審所為論斷，泛言未論斷或論斷矛盾，而未明該判決所
    違背法令之具體內容，暨依訴訟資料合於該違背法令之具體事實，難認其已合法
    表明上訴理由。依首揭說明，應認其上訴為不合法。」為由，而駁回伊之上訴確
    定等情，業據本院依職權調閱上開民事卷宗核閱屬實。是本院應審究者為本件再
    審之訴所主張之事由，再審原告是否已於原判決上訴第三審程序中業已主張？茲
    分別論述如下：
（一）本件再審原告以「本院前審判決中，竟以證人林成添、張舜毅、江美華、林國
      弘、張秋梅等人之證述，『僅能證明上訴人（即再審原告）保留日後處分系爭
      土地之權利，縱有信託之名但被上訴人（即再審被告）未因移轉而得依信託本
      旨而受為受利益人之利益或特定目的管理或處分系爭土地，顯未具信託目的與
      信託契約之成立要件不符，自不生信託效力。』（見原判決理由四、（二）部
      分），則原判決既已認為證人之證言已足證明再審原告於簽立買賣契約時，有
      『保留日後處分系爭土地之權利』，即指明再審原告係為自己之利益而將系爭
      土地指定移轉登記予再審被告，再審原告並得依此『保留日後處分系爭土地權
      利』之協議，即依信託之法律關係主張受益人之權利，原審判決嗣又謂不生信
      託效力，顯有判決理由前後矛盾之再審事由。」為由，指摘原判決有再審事由
      ，然再審原告此部分主張之事實，核與伊提起原判決第三審上訴時，上訴理由
      狀（即第三審卷第五一頁、五二頁至五三頁前段）、及補充理由狀（見同卷第
      六八頁至七十頁）所主張上訴事由相符。
（二）另原審原告以「再審被告亦自陳其原幫忙再審原告打理家務並無領薪水，直至
      為再審原告經營招呼站時始領有薪水之事實，足認兩造間確實有信託法律關係
      存在，自不得任由再審被告恣意推翻否認，原判決竟認該信託不生效力，其推
      論顯前後矛盾」為由，指摘原判決有再審事由，然再審原告此部分主張之事實
      ，核與伊提起原判決第三審上訴時，上訴理由狀（見同卷第五三頁（二））所
      主張上訴事由相符。
（三）又再審原告以「再審被告於原判決審理中，係抗辯系爭土地之取得是基於『買
      賣』或『贈與』之法律關係，即再審被告自始至終均無主張『委任』再審原告
      代為簽訂系爭土地買賣之意思，原判決竟擅自認定再審原告以自己之名義購買
      系爭土地，為屬於履行委任事物，而由再審被告代償其因處理委任事物而負擔
      之價金債務，顯已違反民事訴訟法第二百七十七條、第三百八十八條規定，自
      屬於違背法令。」及「再審被告並未能提出有委託再審原告代為處理本件不動
      產物權移轉之書面文字，原判決竟憑空認定兩造間係屬委任關係，顯違反民法
      第七百六十條規定，亦屬違背法令。」為由，指摘原判決有再審事由，然再審
      原告此部分主張之事實，核與伊提起原判決第三審上訴時，分別與上訴理由狀
      上訴事由相符。
（四）再審原告以「伊乃是『尚海實業社』之負責人，且由伊出面向地主林成添承租
      系爭土地設置野雞車招呼站，同時以個人名義與客運公司簽訂合作契約書，設
      立於桃園縣蘆竹鄉○○路○段三七二號之『長榮一站』，僱請再審被告營運，
      並於八十五年十月八日由伊向林成添簽訂系爭土地買賣契約，約定系爭土地登
      記在再審被告之名下等情，為再審被告所自陳，足證再審被告業已自認系爭土
      地確係出於信託目的而登記與再審被告名下，兩造間並無『買賣』、『贈與』
      、『委任』之法律關係存在。」為由，指摘原判決有再審事由，然再審原告此
      部分主張之事實，核與伊提起原判決第三審上訴時，與補充理由狀（見同卷六
      五頁、六六頁）所主張上訴事由相符。
（五）再審原告再以「因長榮站獲利頗豐，屢成黑道人士覬覦之對象，再審原告於八
      十二年三、四月間即遭人恐嚇，且因身為該站負責人，為搭建雨棚而誤佔國有
      土地，遭判刑三月，緩刑二年在案。是不論長榮站或阿羅哈招呼站均屬於『尚
      海實業社』之業務。而原判決以『阿羅哈客運』於八十八年十二月一日始經台
      北市政府交通局許可營運，同樣使用『尚海實業社』之發票請領佣金，以達合
      法納稅之目的，顯無從證明於八十年間成立之長榮一站屬於尚海實業社之資產
      云云，自屬無據。且系爭招呼站之營收付款究係經何人之銀行帳戶，對招呼站
      之負責人係何人，並無法律上之關連性。況再審被告迄未舉證證明其為『長榮
      一站』之負責人，原判決竟率為有利於再審被告之認定，顯有不適用民事訴訟
      法第二百七十七條、第二百七十九條規定之違反法令。」為由，指摘原判決有
      再審事由，然再審原告此部分主張之事實，核與伊提起原判決第三審上訴時，
      與上訴理由狀（見同卷四九頁、五十頁）所主張上訴事由相符。
（六）(1)再審原告以「另證人（即土地代書）張舜毅因考慮再審原告身為系爭土地之
      所有權人而欲信託登記與再審被告，且登記原因為買賣，自應有內部信託合意
      之書面為憑，是張舜毅見再審被告既已書立信託協議書，才安心以買賣方式將
      系爭土地過戶與再審被告，則張舜毅俟原審原告持回再審被告簽名之信託協議
      書過目後，始行送件，係保障委辦人即再審原告之權益，乃事理之常，何來違
      反經驗法則？」為由，指摘原判決有再審事由，然再審原告此部分主張之事實
      ，核與伊提起原判決第三審上訴時，與上訴理由狀（見同卷四三頁）所主張上
      訴事由相符。(2)另再審原告以「原判決對於泛亞通運股份有限公司出立之證明
      書上載明：『民國八十三年間甲○○（即再審原告）向本公司表示其要出國經
      商，泛亞行、長榮站合作如昔，站內一切暫交其帳管人員亦是同居人乙○○經
      營管理．．．』，並有再審原告之
      憑，但原判決均未說明不採之理由，僅以單純推理為臆測之根據，實違反認定
      事實應憑證據及重要證據漏未斟酌之證據法則。」為由，指摘原判決有再審事
      由，然再審原告此部分主張之事實，核與伊提起原判決第三審上訴時，與上訴
      理由狀（見同卷四四頁）所主張上訴事由相符。
（七）再審原告末以：「又原判決於理由五、（二）部分，竟將再審原告之陳述斷章
      取義，率引證人陳榮世片面之詞為據，認定員工動用長榮站零用金需向再審原
      告請領，再審原告給付後再自行記帳為憑，故系爭三張簽帳單確為伊所簽，惟
      並非再審原告自行動用資料亦需簽報之證明，顯嚴重違反『認定事實應憑證據
      』之證據法則。」為由，指摘原判決有再審事由，然再審原告此部分主張之事
      實，核與伊提起原判決第三審上訴時，與上訴理由狀（見同卷四五頁、四六頁
      ）所主張上訴事由相符。
（八）綜上所述，本件再審原告起訴主張之再審事由，經核皆與伊於原判決提起第三
      審上訴時所主張之事由相符，是再審原告再依同一事由，主張原判決有民事訴
      訟法第四百九十六條第一項第一款、第二款之再審事由，顯與同條項但書規定
      有違，自為無理由。
五、從而，本件再審之訴既違反民事訴訟法第四百九十六條第一項但書規定，顯無再
    審事由存在，是本院爰不經言詞辯論，逕以判決駁回之。
六、據上論結，本件再審之訴為無理由，爰依民事訴訟法第五百零二條第二項、第七
    十八條，判決如主文。
中      華      民      國    九十二    年      五      月    三十    日
                                民事第六庭
                                    審判長法  官  蔡    燉
                                          法  官  俞  慧  君
                                          法  官  楊  絮  雲
右正本係照原本作成。
如不服本判決，應於收受送達後二十日內向本院提出上訴書狀，其未表明上訴理由者
，應於提出上訴後二十日內向本院補提理由書狀（均須按他造當事人之人數附繕本）
上訴時應提出委任律師或具有律師資格之人之委任狀；委任有律師資格者，另應附具
律師資格證書及釋明委任人與受任人有民事訴訟法第四百六十六條之一第一項但書或
第二項（詳附註）所定關係之釋明文書影本。
中      華      民      國    九十二    年      五      月    三十    日
                                          書記官  王  秀  雲
附註：
民事訴訟法第四百六十六條之一（第一項、第二項）：
對於第二審判決上訴，上訴人應委任律師為訴訟代理人。但上訴人或其他法定代理人
具有律師資格者，不在此限。
上訴人之配偶、三親等內之血親、二親等內之姻親，或上訴人為法人、中央或地方機
關時，其所屬專任人員具有律師資格並經法院認為適當者，亦得為第三審訴訟代理人
。


司法院資訊處製作；財團法人民間司法改革基金會備份。
